臺灣臺中地方法院民事判決　九十三年度保險字第二二號
　　原　　　告　　丁○○
　　訴訟代理人　　張柏山　　 律師
　　複　代理人　　洪煌村　　 律師
　　送達代收人　　甲○○
　　被　　　告　　新光人壽保險股份有限公司
　　法定代理人　　乙○○
　　訴訟代理人　　丙○○
右當事人間請求給付保險金事件，本院於民國九十三年九月十七日言詞辯論終結，判
決如左：
    主      文
被告應給付原告新台幣陸佰陸拾萬元，及自民國九十一年十一月二十二日起至清償日
止，按年息百分之十計算之利息。
訴訟費用由被告負擔。
    事實及理由
壹、原告主張：
一、訴外人王彥程於民國（下同）八十九年十二月八日以其自身為要保人兼被保險人
    ，向被告分別投保「長福終身壽險」保險金額新台幣（下同）一百萬元（下稱終
    身壽險契約）、「平安意外傷害保險附約」保險金額六百萬元（下稱傷害保險附
    約）、「綜合保障附約」保險金額六十萬元（下稱綜合保障附約），並指定與其
    有叔侄關係之原告為上開保險契約身故保險金之受益人，此有被告公司編號
    INB36108 保險單暨人身保險要保書、保險契約條款附卷可稽。
二、王彥程於九十一年七月初外出後，幾日未見回家，嗣於同年七月六日經附近民眾
    發現陳屍於台中縣梧棲鎮○○路○段九七九巷一六○弄南側下厝橋下，經報請檢
    警處理後，台灣台中地方法院檢察署檢察官辦理相驗與解剖以瞭解死因，並將相
    驗與解剖結果送交法務部法醫研究所（下稱法醫研究所）鑑定，經該所鑑定結果
    認為王彥程生前落水窒息死亡，死亡方式為「意外」，此有法醫研究所鑑定書在
    卷足憑，足證王彥程係意外死亡。又王彥程既是意外死亡，被告即應依上開保險
    契約約定及保險法第一百零一條、第一百三十一條第一項規定給付受益人即原告
    身故保險金合計七百六十萬元。詎原告依約申領保險金，被告公司僅給付原告「
    長福終身壽險」保險金額一百萬元部分，對於其餘「平安意外傷害保險附約」保
    險金額六百萬元、「綜合保障附約」保險金額六十萬元，竟拒絕給付，爰依保險
    契約之法律關係訴請被告給付。
三、並聲明：
  (一)被告應給付原告六百六十萬元及自九十一年十一月二十二日起至清償日止，按年
    息百分之十計算之利息。
  (二)願供擔保，請准宣告假執行。
貳、被告則以：
一、我國保險法就意外傷害或死亡之定義係採原因說，即導致傷害或死亡之原因係出
    於外來突發之意外者，方屬意外傷害或死亡。本件被保險人即死者經法醫研究所
    鑑定，經認定：「．．．三、法醫毒物化學檢驗結果．．死者檢驗結果發現含酒
    精0.419%（w/v），可待因0.192ug/ml，嗎啡0.477ug/ml。．．．四、1.死者死
    亡經過及對其死因之看法．．．由死者血中酒精濃度已達致死劑量，又使用鴉片
    類濫用藥物致中毒性休克死亡，應為休克狀況下生前落水溺斃死亡。死亡機轉應
    為呼吸衰竭，死亡原因為酒精中毒及鴉片類中毒，因生前落水窒息死亡，死亡方
    式為『意外』」等語以觀，足證被保險人引起死亡之最主要因素為酒精中毒及鴉
    片類藥物中毒，而溺斃為先前中毒休克事由致成之最後結果，故本件之爭點在於
    被保險人導致意外死亡原因是否符合系爭條款定義並屬非除外條款之約定。
二、按被保險人故意自殺，或因「犯罪行為」，所致傷害、殘廢或死亡，保險人不負
    給付保險金額之責任，保險法第一百三十三條定有明文。本件系爭之傷害保險附
    約第三條及綜合保障附約第四條約定，被保險人於本契約有效期間內，因遭受意
    外傷害事故，致其身體蒙受傷害或致殘廢或死亡時，依照本契約的約定，給付保
    險金。前項所稱意外傷害事故，指非由疾病引起之外來突發事故。上開二契約第
    十二條、第十四條亦定有除外約定，即對於被保險人直接因「犯罪行為」所致之
    死亡，保險公司並不負給付保險金之責任。而保險法所謂之「犯罪行為」，並不
    以經司法機關刑事判決認定始得成立，查被保險人之死亡原因，依法醫研究所之
    鑑定，死亡原因為「酒精中毒及鴉片類藥物中毒」，因此被保險人係因施用毒品
    之「犯罪行為」導致藥物中毒死亡，屬保險契約之除外責任，被告自不負給付保
    險金義務。再本件被保險人是否確曾服用「嗽可」成藥，再代謝成嗎啡成份，仍
    有疑義？爰請求鈞院再命原告提出「嗽可」成藥送請法醫研究所為鑑定。
三、並聲明：原告之訴駁回，如受不利判決，願供擔保請准宣告免為假執行。
參、兩造不爭執之事實：
一、訴外人王彥程於八十九年十二月八日以其自身為要保人兼被保險人，並指定原告
    為受益人，向被告分別投保「長福終身壽險」保險金額一百萬元、「平安意外傷
    害保險附約」保險金額六百萬元、「綜合保障附約」保險金額六十萬元，嗣後王
    彥程溺斃死亡，被告已給付上開終身壽險之保險金一百萬元。
二、本件保險金之遲延利息起算日為九十一年十一月二十二日，利率為年息百分之十
    。
肆、兩造爭執重點：本件被保險人王彥程是否係因犯罪行為導致意外死亡而有系爭保
    險契約除外條款之適用，被告不負給付保險金之義務？
伍、經查：
  (一)本件被保險人王彥程於九十一年七月六日經附近民眾發現陳屍於台中縣梧棲鎮○
    ○路○段九七九巷一六○弄南側下厝橋下，經報請檢警處理後，台灣台中地方法
    院檢察署檢察官辦理相驗與解剖以瞭解死因，並將相驗與解剖結果送交法醫研究
    所鑑定，該所鑑定結果認為：死者王彥程，男性，滿三十歲，因使用過量酒精性
    飲料及鴉片類藥用藥物致精神意識不清下，落水窒息引起呼吸性衰竭而死亡，死
    亡方式為「意外」。此有該所九十一年九月十四日（九一）法醫所醫鑑字第一一
    三七號鑑定書一份在卷足憑（見本院卷第十七頁以下），是原告主張王彥程係意
    外死亡應堪認定。
  (二)茲有疑義者為被告辯稱：如認被保險人王彥程係死於意外事故，按嗎啡、鴉片屬
    第一級毒品、可待因屬第二級毒品，由上開法醫研究所鑑定意見得知被告體內有
    毒物之反應，可見被保險人王彥程係因犯罪行為導致意外死亡而有系爭保險契約
    除外條款之適用等語是否可採？
  (三)查在另案請求給付保險金事件中（本院九十二年度保險字第三四號、臺灣高等法
    院臺中分院九十三年度保險上易字第八號），證人王秀連曾於本院到庭證稱：「
    我是原告（該案原告為李錦隆）的太太，王彥程是原告的表弟」、「（你在王彥
    程失縱前是否曾拿感冒藥水給他喝？）我們夫妻是在經營雞鴨宰殺，王彥程平常
    在我家幫忙，我們的工作時間約於凌晨二、三點到五點多，在他失縱前，約於九
    十一年七月三日或四日的某一個颱風天，他告訴我他感冒，因我平常頭痛都有喝
    嗽可的習慣，故家裡都有存放幾瓶，我就立刻拿一瓶給他，並告訴他一瓶要分三
    天喝，沒想到我頭一轉過去，他就當場把整瓶都喝下去」、「（王彥程平常住在
    你家還是他自己的家？）他住在他家，但三餐在我家吃，我們二家的距離三、五
    十公尺」、「（請問你們什麼時候發現王彥程失縱？）我拿嗽可給他喝時，是下
    午，他喝完就離開了，到了第二天凌晨並沒有來工作，我們就想他可能是感冒，
    故未來工作，再隔天他又沒來上班，我小叔就去他家找他沒找到人，再過一天，
    就有人在排水溝發現一具男屍，我小叔跑去看就發現是王彥程」、「（請問嗽可
    是你當天去買的還是你家本來就有的？）因為我平常有偏頭痛，故我家都有存放
    」等語（見該案本院九十三年二月十九日言詞辯論期日筆錄）。再該案中承審法
    官曾就相關疑點函詢法醫研究所，該所函覆稱：「．．．二本所原鑑定人研判意
    見如下：．．．(二)死者生前飲用過量酒精性飲料致血中酒精濃度達0.419%(W/V)
    ，遠超一般法定非法駕車之血中濃度0.05%(W /V)，且已超過重度酩酊醉意
    0.3%(W/ V)之意識不清醒狀況，已達中毒休克狀態。再由法醫毒物學檢驗出之鴉
    片類藥物確有可能因服用『嗽可』成藥之可待因成份，再代謝成嗎啡成份，二者
    濃度均大於0.1μg/ml，故支持有中毒性休克之事實。(三)綜上所述，死者王彥程
    之死亡經過似支持生前有使用『嗽可』成藥及酒精性飲料達重度酩酊醉意之中毒
    性休克狀態，再落水溺斃死亡。其最後死亡原因即直接死因為溺斃。意外。(四)研
    判藥物中毒及溺斃之關聯性應以現場偵查落水地點如水之深淺及正常人是否有溺
    斃可能為研判依據，若單就相驗卷宗屍體呈現地點溪水甚淺，研判一般正常人似
    不易達溺斃之事實，則藥物中毒與溺斃死亡二者似有關聯性。」等語，此有該研
    究所九十二年十二月十九日法醫理字第○九二○○○四三五七號函一份附卷足參
    （見本院卷第二十四、二十五頁），並經本院依職權調取本院九十二年度保險字
    第三四號、臺灣高等法院臺中分院九十三年度保險上易字第八號相關卷宗核閱無
    誤。則由上開法醫研究所之鑑定報告及函覆意見，足認由法醫毒物學檢驗出之鴉
    片類藥物確有可能因服用『嗽可』成藥之可待因成份，再代謝成嗎啡成份。另依
    據行政院衛生署所訂定之「濫用藥物尿液檢驗機構認可基準」：所有初步檢驗結
    果為陽性或有疑義之尿液檢體應再以氣相層析質譜分析方法進行確認檢驗。而尿
    液檢體中濫用藥物或其代謝物之濃度高於或等於下列之濃度（即閾值）時，認定
    該藥物之存在，．．．海洛因、鴉片代謝物為(1)嗎啡：300ng/ml。(2)可待因：
    300ng/ml，此有行政院衛生署所訂定之「濫用藥物尿液檢驗機構認可基準」一份
    在卷可參。則依前述，本件死者經法醫毒物化學檢驗結果，體內含可待因
    0.192ug/ml、嗎啡0.477ug/ml（1ug/ml=1000ng/ml），尚未達上開閾值且亦非經
    氣相層析質譜分析方法進行確認檢驗，自難遽以死者體內經檢驗出有可待因、嗎
    啡成份反應，即遽以認定其有施用毒品之行為，且本院審酌上開法醫研究所之鑑
    定報告及函覆意見，已就死者體內檢驗出可待因及嗎啡成份反應闡釋甚明，且一
    般人若服用與「嗽可」成藥有相同成份之成藥，亦有可能有相同之毒物反應，是
    被告再聲請命原告提出「嗽可」成藥送請法醫研究所為鑑定云云，已無必要。故
    本件被告辯稱：王彥程於生前有服用毒品之犯罪行為云云，然並未舉證以實其說
    ，自難遽信為真。
  (四)再按被保險人王彥程雖於生前已達重度酩酊醉意之中毒性休克狀態，惟並非所有
    中毒性休克患者，均會發生落水溺斃之結果，本件被保險人王彥程係因落水溺斃
    ，其縱因生前服用成藥及酒精性飲料達重度酩酊醉意之中毒性休克狀態，惟其係
    因身處溪水之旁，而致落水溺斃，足見被保險人王彥程之致死事故原因仍屬外來
    之溺水，而非直接因服用成藥及酒精性飲料達重度酩酊醉意之中毒性休克而死亡
    ，此從上開法醫研究所之鑑定結果表示：死者王彥程死亡方式為「意外」；以及
    該研究所函覆意見明確表示：被保險人王彥程最後死亡原因即直接死因為溺斃，
    意外，亦可以得證。是被保險人王彥程之死亡仍應認係外來事故，且就一般通念
    投保意外保險時，對於因中毒性休克而落水溺斃，應認係出於意料之外或因不可
    預期之事故所致，自屬偶然之事，符合系爭意外險所約定遭受意外死亡之本質，
    依前開說明，自應認本件被保險人王彥程因中毒性休克而落水溺斃結果，屬於系
    爭二保險契約承保之保險事故範圍。
  (五)綜上，本件被保險人王彥程既係生前意外落水溺斃，而非直接因施用毒品之犯罪
    行為致成死亡，被告主張本件保險契約應有保險法第一百三十三條及系爭之傷害
    保險附約及綜合保障附約第十二條、第十四條所定除外條款之適用而得拒絕理賠
    云云，自無足取。
陸、綜上所述，本件被告抗辯就系爭傷害保險附約及綜合保障保險附約部分，被保險
    人王彥程係因直接施用毒品之犯罪行為導致死亡，屬被告除外責任，而得拒絕理
    賠云云，為無足採。從而，原告主張依上開二保險契約之法律關係，請求被告給
    付六百六十萬元及自九十一年十一月二十二日起至清償日止，按年息百分之十計
    算之利息，為有理由，應予准許。
柒、兩造均陳明願供擔保，聲請宣告假執行或免為假執行，經核均無不合，爰分別酌
    定相當之擔保金額，併准許之。
捌、本件事證已臻明確，兩造其餘攻擊防禦方法、陳述及舉證，經審酌後核與本件判
    決結果並無影響，爰不一一論述，附此敘明。
玖、訴訟費用負擔及假執行宣告之依據：民事訴訟法第七十八條、第三百九十條第二
    項、第三百九十二條。
中　　　華　　　民　　　國　　九十三　　年　　　十　　　月　　   一　　 日
                                    臺灣臺中地方法院民事第三庭
~B審判長法　官　張瑞蘭
~B　　　法　官　王金洲
~B　　　法　官　洪堯讚
右為正本係照原本作成
如對本判決上訴，須於判決送達後廿日內向本院提出上訴狀
中　　　華　　　民　　　國　　九十三　　年　　　十　　　月　　   一　　 日
~B法院書記官
